---
title: "Handleiding KRW trendanalyse"
author: "RIVM"
date: "`r Sys.Date()`"
output: rmarkdown::html_vignette
vignette: >
  %\VignetteIndexEntry{KRWTrends}
  %\VignetteEngine{knitr::rmarkdown}
  %\VignetteEncoding{UTF-8}
---

```{r setup, include = FALSE}
knitr::opts_chunk$set(
  collapse = TRUE,
  comment = "#>"
)

# Laad KRWTrends pakket
# eerst installeren met devtools::install()
devtools::load_all()

# Laad benodigde packages
if (!require("pacman")) install.packages("pacman")
pacman::p_load(tidyverse, maps, sf, ggmap, 
               ggspatial)

```

## Introductie

Deze handleiding beschrijft de werkwijze voor de trendanalyse algemene grondwaterkwaliteit voor 
de Kaderrichtlijn Water (KRW). Als input wordt gebruik gemaakt van de data uit het KRW Meetnet 
Grondwater (KMG), welke bestaat uit een selectie van putten uit het Landelijk- en Provinciaal 
Meetnet Grondwater (LMG en PMG). De werkwijze is verdeeld in zes stappen welke alle handelingen 
van dataselectie tot het komen tot een oordeel op grondwaterlichaam niveau beschrijven. Iedere 
stap bestaat uit meerdere onderdelen. Daarnaast wordt per stap aangegeven welke informatie 
gerapporteerd dient te worden in de achtergrondrapportage van de provincies. De volledige werkwijze 
en benodigde rapportage staat beschreven in het document 
'*Werkinstructie trendanalyse algemene grondwaterkwaliteit KRW*'.

## KRWTrends R-pakket

Voor de trendanalyse wordt gebruik gemaakt van het door het RIVM opgestelde R-pakket '*KRWTrends*'. 
Dit pakket bestaat uit functies voor de analyse van trends en trendomkering in grondwater, specifiek
voor het opstellen van de trendrapportages die provincies moeten opstellen voor de KRW. Daarnaast
zijn functies voor het ophalen van drempelwaardes en de grondwaterlichamen. In de stappen van de
KRW trendanalyse worden de functies van *KRWTrends* toegelicht. Voorbeelden worden gegeven aan 
de hand van een dataset uit het Landelijk Meetnet Grondwaterkwaliteit (LMG). 


## 1: Samenstellen dataset voor trendanalyse KRW

Voor het uitvoeren van de trendanalyse grondwaterkwaliteit moeten de juiste gegevens uit 
de KMG database worden geselecteerd. Het uitgangspunt bij de dataselectie en trendanalyse 
is dat de kwaliteit van de data op orde is. De selectie vindt op de volgende manier plaats:

  a) selecteer alle KMG putten in een grondwaterlichaam;
  b) selecteer alle ondiepe en diepe putfilters (volgens KMG aanduiding);
  c) selecteer de EU-relevante stoffen (NO3, Cd, Pb, Ni, P, Cl, As);
  d) selecteer alle waarnemingen over de periode 1998-2018. Indien deze periode niet 
  10 waarnemingen bevat, verleng de periode dan tot bijvoorbeeld 30 jaar. Voer de
  trendanalyse uit voor zowel 20 als 30 jaar;
  e) herdefinieer de waarnemingen < rapportagegrens als 0,5 * rapportagegrens.

In de achtergrondrapportage dient bovenstaande dataselectie te worden beschreven en 
eventuele aanvullende keuzes ( andere gebiedsindeling dan grondwaterlichamen, 
dataselectie op basis van infiltratiejaren, etc.) te worden gemotiveerd. Uiteindelijk 
moet bovenstaande leiden tot een data.frame, waarbij dit pakket ervan uitgaat dat de 
gegevens in de volgende velden staan:

veldnaam | inhoud| type
---------|-------|-----
putfilter | identificatie put & filter | karakter
xcoord | x-coordinaat, in meters volgens RD | numeriek
ycoord | y-coordinaat, in meters volgens RD | numeriek
meetjaar | jaar van meting | numeriek
diepte | aanduiding diepte | karakter
parameter | naam van stof of parameter | karakter
detectielimiet | geeft aan of een waarde onder de detectielimiet ligt (1) of erboven (0) | karakter
waarde | gemeten waarden | numeriek
eenheid | eenheid van gemeten waarde | karakter
verwijder | markeer reeks voor verwijdering, 0 of >0 | numeriek

*putfilter* is de naam, of de code, van de put en filter waarop de
metingen van toepassing zijn

*xcoord,ycoord* zijn de coordinaten van de putten volgens het
Rijksdriehoekstelsel. De coordinaten zijn gegeven in meters

*meetjaar* is het jaar van de meting. Per put & filter mag er slechts
1 meting per meetjaar voorkomen.

*diepte* is de aanduiding van de diepte. Deze aanduiding kan zijn
"diep" of "ondiep", in kleine letters. Andere aanduidingen zijn niet toegestaan.

*parameter* is de naam van de gemeten parameter of stof in kleine
letters. Alleen de parameters cl, as, pb, no3, ni, cd en ptot zijn
toegestaan

*waarde* dit is de gemeten waarde. Concentraties beneden de detectielimiet worden aangegeven met negatieve getallen. Indien de detectielimiet (of rapportagegrens) 10 is, dan wordt de waarde -10.

*eenheid* is de eenheid van de gemeten parameter. Deze eenheid mag per
parameter niet verschillen.

*verwijder* is een veld om aan te geven welke metingen gemarkeerd
worden. Dit veld is 0 als de stof niet gemarkeerd is, iedere waarde >0
geeft aan dat de meting is gemarkeerd.

### Overzicht van data

```{r}
str(grondwaterdata)
head(grondwaterdata)
```


## 2: Toets overschrijding 75% van de norm
Per grondwaterlichaam wordt er getoetst of er waarnemingen zijn die 75% van de norm 
overschrijden van de stoffen die geselecteerd zijn in stap 1. Hiervoor worden de normen 
gebruikt zoals opgenomen in het BKMW (2015). De stoffen met 75% normoverschrijdingen
gaan in ieder geval door naar stap 4. 

### *Lijst met grondwaterlichamen*

Gebruik de functie `getgwl()` om een lijst van grondwaterlichamen te
krijgen.


```{r}
x<-getgwl()
print(x)
```

### *Lijst met drempelwaarden*

Bepaal de drempelwaarden voor een grondwaterlichaam en stof met de funtie `dw()`.


```{r}
dw(param="no3",gwl="NLGW0001")
```

### *Help functies*
Binnen `utils.R` staan enkele hulp functies voor de KRW trendanalyse. Deze 
functies kunnen gebruikt worden voor het testen van de dataset en de benodigde
data aanwezig is. Bijvoorbeeld de functie `testKolommen()` gaat na of de
verplichte kolommen aanwezig zijn.

### *Detectielimieten*

Gemeten concentraties beneden de detectielimiet worden in data
gecodeerd met negatieve waarden. Met de functie `replaceNegative`
kunnen deze negatieve waarden vervangen worden door andere waarden
zoals 0.5 maal de detectielimiet, 0 of met een missing value.
Hieronder staan drie voorbeelden.

De detectielimiet kan vervangen worden door de helft van de
detectielimiet. Hiervoor wordt de waarde van 0.5 opgegeven aan de
`replaceNegative` functie.

```{r}

devtools::load_all()

d <- grondwaterdata %>% 
    filter(parameter=="no3", diepte=="ondiep") %>%
    mutate(waarde = replaceNegative(waarde, replaceval = 0.5))

dw <- dw(param = d$parameter[1], gwl = "NLGW0001")

figuur <- mktrends("213f1", d, dw = dw, make.plot = TRUE)
print(figuur)
```

Ook andere waarden zijn mogelijk. Bijvoorbeeld de waarde 0.7 als men
een log-normale verdeling verondersteld of een waarde van 1 als men de
detectielimiet als meetwaarde wil gebruiken.

Voor het op nul stellen van de detectielimiet kan de waarde 0
gebruikt worden


```{r}

d <- grondwaterdata %>% 
    filter(parameter=="no3",diepte=="ondiep") %>%
    mutate(waarde=replaceNegative(waarde,replaceval=0))

figuur <- mktrends("213f1",d,make.plot=TRUE)
print(figuur)
```

De waarde kan ook als weggelaten worden door deze te vervangen met NA

```{r}


d <- grondwaterdata %>% 
    filter(parameter=="no3",diepte=="ondiep") %>%
    mutate(waarde=replaceNegative(waarde,replaceval=NA))

figuur <- mktrends("213f1",d,make.plot=TRUE)
print(figuur)
```


### Toets normoverschrijding

Voor het toetsten van de normoverschrijding wordt de gemeten waarde
vergeleken met 75% van de drempelwaarde en met de drempelwaarde zelf. Dit wordt 
gedaan met de functie `toetsNormoverschrijding` per grondwaterlichaam. Binnen 
deze functie staat de norm standaard op 75% norm. Met het argument 
*toetsnorm = 1* wordt deze op de drempelwaarde zelf gezet. De voorbeeld data is 
afkomstig van het grondwaterlichaam NLGW0003, toetsen van de data gaat als volgt:


```{r}
# selecteer no3, vervang rapportagegrens met 0.5 * RG
d <- grondwaterdata %>% 
    filter(parameter=="no3",diepte=="ondiep") %>%
    mutate(waarde=replaceNegative(waarde,replaceval=.5))

# voorbeelddata is afkomstig van grondwaterlichaam NLGW0003
resultaat<-toetsNormoverschrijding(d,"NLGW0003")

knitr::kable(resultaat)
```

Met behulp van de *digits* statement kan de output van het aantal decimalen 
bepaald worden. Door middel van een for-loop kan er voor meerdere parameters 
tegelijk getoetst worden:


```{r}
resultaat <- data.frame()
for (i in c("no3","as")) {

    d <- grondwaterdata %>% 
        filter(parameter==i,diepte=="ondiep") %>%
        mutate(waarde=replaceNegative(waarde,replaceval=.5))
    resultaat <- resultaat %>%
        bind_rows(data.frame(param=i,toetsNormoverschrijding(d,"NLGW0003"),
                             stringsAsFactors=FALSE))

}
knitr::kable(resultaat, digits = 2)
```

Hiermee wordt een overzicht verkregen van stoffen waarvoor een trendtoets zal 
worden uitgevoerd. In de rapportage dient een tabel te worden opgenomen waarin 
per grondwaterlichaam is aangegeven voor welke stoffen een overschrijding is 
aangetroffen van 75% van de norm en van de norm, zie Tabel 1.

### Tabel 1
| Grondwaterlichaam | Parameters                                 | 
|-------------------+----------------------:|-------------------:|
|                   |75% normoverschrijding | Normoverschrijding |
|NLGW00XX           |                       |                    |
 

## 3: Beoordeling geschiktheid dataset voor trendanalyse KRW

Voor de geselecteerde stoffen in stap 2 moet vervolgens de KMG-dataset
worden beoordeeld op geschiktheid voor het uitvoeren van de KRW 
trendanalyse. De belangrijkste factoren hierbij zijn 
bemonsteringsfrequentie en rapportagegrenzen. De volgende checks dienen 
doorlopen te worden:

  a) *overzicht bemonsteringsfrequentie* met een overzicht van de 
  putfilters (zie document werkwijze, Tabel 2) kan de geschiktheid van 
  de dataset voor trendanalyse KRW beoordeeld worden. Markeer de 
  putfilters die minder dan 10x (arbitrair gekozen) zijn bemonsterd.

Onderstaand script kan gebruikt worden om Tabel 2 uit de werkwijze in te vullen:

```{r fig.width = 6, fig.height = 4, fig.align = "center"}

# Selecteer één parameter om maar één meetronde mee te nemen, 
# voor meerdere parameters worden er extra bemonsteringen geteld
d <- grondwaterdata %>% 
    filter(parameter=="no3") %>%
    droplevels()

# Histogram met basic R
d$putfilter %>% 
  summary %>% 
  hist(main = "Bemonsteringsfrequenties",
       xlab = "Aantal x bemonsterd", 
       ylab = "Aantal filters", las = 1,
       xlim = c(5, 25),
       ylim = c(0, 10),
       col = "steelblue",
       breaks = c(5:25))

# Histogram met ggplot
a <- d %>% count(putfilter) %>%
  mutate(above = n>10)

ggplot(a, aes(x = n, fill = above)) +
  geom_histogram(binwidth = 1,
    color = "darkblue") +
  geom_vline(aes(xintercept = mean(n), color = "gemiddelde"),
             linetype = "dashed", size = 1) +
  geom_vline(aes(xintercept = 10, color = "kritieke.grens"),
             linetype = "dashed", size = 1) +
  scale_y_continuous(breaks = 0:9) +
  ggtitle("Bemonsteringsfrequenties") + theme(plot.title = element_text(hjust = 0.5)) + 
  theme(legend.position = "right") +
  labs(x = "Aantal x bemonsterd", y = "Aantal filters") + 
  scale_color_manual(name = "lijn", values = c(gemiddelde = "blue", kritieke.grens = "red"))
  
```

  b) *verdeling waarnemingen 1998-2018* van de reeksen van waarnemingen
  per stof per putfilter dienen ten minste twee waarnemingen in de 
  eerste planperiode KRW te zijn gelegen (2004-2009), ten minste twee
  waarnemingen in de tweede planperiode KRW (2010-2015) en ten minste
  één waarneming in de derde planperiode KRW (2016-2021). Markeer de 
  reeks indien hier niet aan wordt voldaan. 
  
  Een overzicht per put kan verkregen worden met de `meetverdeling()`
  functie. Reeksen met onvoldoende verdeling in waarnemingen kunnen
  vervolgens worden gemarkeerd. Zie onderstaand script voor een voorbeeld:

```{r}
d <- grondwaterdata %>%
  filter(parameter == "no3", diepte == "ondiep", putfilter == "5f1") 

resultaat <- meetverdeling(d)

knitr::kable(resultaat)

```

Door middel van een for-loop kan er voor meerdere putfilters een overzicht
verkregen worden van de verdeling over de KRW planperiodes:

```{r}
resultaat <- data.frame()
for (i in unique(grondwaterdata$putfilter)) {
  
  d <- grondwaterdata %>%
  filter(parameter == "no3", diepte == "ondiep", putfilter == i) 
  
  resultaat <- resultaat %>%
    bind_rows(data.frame(put = i, meetverdeling(d),
                         stringsAsFactors = FALSE)) 
}
# Voor een beter overzicht wordt de data van long naar wide format omgezet
resultaat <- resultaat %>% spread(key = tijdsperiode, value = aantal.metingen, fill = 0)
knitr::kable(head(resultaat))

```

Daarnaast kan ook een overzicht van het aantal metingen per put per 
meetjaar gemaakt worden met `meetverdeling2()`:

```{r}
d <- grondwaterdata

resultaat <- meetverdeling2(d, "no3", "ondiep")
knitr::kable(head(resultaat))

```

  c) *overzicht statistieken* maak overzicht van de statistieken van 
  de waarnemingen en de rapportagegrenzen in de dataset. Dit overzicht
  dient te worden gemaakt voor iedere stof per grondwaterlichaam, 
  waarvoor de trendanalyse wordt uitgevoerd. Het gaat hierbij om (1) 
  het aantal waarnemingen in de totale periode, (2) het 50e en 95e 
  percentiel van de waarnmingen, (3) het percentage van de waarnemingen
  onder de rapportagegrens, (4) de laagste en hoogste rapportagegrens 
  in de geselecteerde meetperiode en (5) de norm per stof. Zie 
  onderstaande Tabel 3.

```{r}

d <- grondwaterdata %>% 
    filter(parameter=="no3",diepte=="ondiep")
    
resultaat <- toetsStatistiek(d,"NLGW0003")
                             
knitr::kable(resultaat, digits = 2)


# Voor meerdere stoffen
resultaat <- data.frame()
for (i in c("no3","as")) {

    d <- grondwaterdata %>% 
        filter(parameter==i,diepte=="ondiep")
    
    resultaat <- resultaat %>%
        bind_rows(data.frame(param=i,toetsStatistiek(d,"NLGW0003"),
                             stringsAsFactors=FALSE))

}
knitr::kable(resultaat, digits = 2)

```



### Tabel 3  
| GWL          | Parameter | Aantal waarnemingen | Waarnemingen|       | \<RG (%) | Rapportage- grenzen|         | Norm |
|:-------------|:----------|---------------------|-------|-------------|----------|--------------------|---------|------|
|              |           |                     | P50   | P95         |          | Laagste            | Hoogste |      |
|              | NO3       |                     |       |             |          |                    |         |      |
|              | Cl        |                     |       |             |          |                    |         |      |
|              | P         |                     |       |             |          |                    |         |      |
|   NLGW00XX   | As        |                     |       |             |          |                    |         |      |
|              | Cd        |                     |       |             |          |                    |         |      |
|              | Ni        |                     |       |             |          |                    |         |      |
|              | Pb        |                     |       |             |          |                    |         |      |


Tabel 3 geeft een overzicht per grondwaterlichaam per stof m.b.t. 
de statistieken van de waarnemingen en rapportagegrenzen en in 
hoeverre die voldoende onderscheidend van elkaar zijn om de 
trendanalyse uit te kunnen voeren. Bij het uitvoeren van de trendanalyse
in stap 4 moet er specifiek aandacht zijn voor de invloed van 
rapportagegrenzen. Dit wordt verder toegelicht in stap 4. De 
informatie in tabel 3 moet worden gebruikt bij de expert beoordeling
van reeksen van waarnemingen in stap 4c.


## 4: Statistische trendtoets

In stap 4 wordt de statistische trendtoets uitgevoerd voor de stoffen 
die in stap 2 zijn geselecteerd en de bijbehorende statistiek en 
kaartbeelden verzamelt. Om inzicht te krijgen in de invloed van de 
gemarkeerde reeksen (zie stappen 3a en b) en van de rapportagegrenzen
(zie stap 3c) dient voor ieder grondwaterlichaam en iedere parameter
de trendanalyse te worden uitgevoerd volgens 4 iteraties (zie tabel 4),
die gekenmerkt zijn door verschillende criteria om met rapportagrenzen
en 'uitbijters' om te gaan. 

In elke iteratie bestaat stap 4 uit het uitvoeren van een statistische 
trendtoets op putfilterniveau (stap 4a), een correctie voor 'vals 
positieven' (stap 4b), het verzamelen van de statistieken (stap 4c) en,
indien nodig, een visuele inspectie van de reeksen en een expert beoordeling
(stap 4d). Voordat stappen 4a-c worden toegelicht wordt eerst een toelichting
gegeven op de 4 iteraties.

### Tabel 4
|   | Dataset              | Rapportagegrens | Verwijderen van uitbijters en/of kunstmatige reeksen |
|:--------|:---------------------|---------:|-----------------------------:|
|Iteratie 1 | Goedgekeurde reeksen en gemarkeerde reeksen | 0,5 * RG | Nee |
|Iteratie 2 | Goedgekeurde reeksen en gemarkeerde reeksen | 0        | Nee |
|Iteratie 3 | Goedgekeurde reeksen en gemarkeerde reeksen | 0,5 * RG | Ja  |
|Iteratie 4 | Goedgekeurde reeksen                        | 0,5 * RG | Ja  |


#### *Toelichting invloed rapportagegrenzen*
Om zicht te krijgen op de invloed van rapportagegrenzen op het resultaat
(zie ook stap 3c) dient de trendanalyse volgens iteratie 1, 2 en 3 uit 
Tabel 4 te worden uitgevoerd. In iteratie 1 wordt de trendtoets uitgevoerd
op de dataset zoals deze samengesteld is in stap 1 (waarbij < 
rapportagegrens wordt geherdefinieerd als de helft van de rapportagegrens).
In iteratie 2 wordt de trendtoets nogmaals uitgevoerd waarbij < 
rapportagegrens wordt geherdefinieerd als 0.

Wanneer er geen verschil is tussen de resultaten van iteratie 1 en 2, dan
hebben de rapportagegrenzen in de dataset geen invloed op het resultaat
van de trendtoets. Verdere actie is niet nodig. Het resultaat van iteratie
1 kan worden gebruikt. 

Als de resultaten van iteratie 1 en 2 wel verschillen dan dienen de reeksen
op filterniveau visueel te worden geïnspecteerd op de aanwezigheid van 
uitbijters in de rapportagegrens of op kunstmatige trends. Op basis van een
expert beoordeling (zie stap 4d) kunnen uitbijters en/of reeksen worden
verwijderd. Dit leidt tot een nieuwe dataset (iteratie 3) waarop de
trendanalyse opnieuw kan worden uitgevoerd. 

#### *Toelichting invloed van gemarkeerde reeksen*
In het geval dat in stap 3a en/of 3b reeksen gemarkeerd zijn op basis van 
het niet halen van de criteria dient in deze stappen te worden nagegaan
wat de invloed is van de gemarkeerde reeksen op het resultaat van de
trendanalyse. Hiervoor wordt de trendanalyse eerst uitgevoerd met zowel 
de goedgekeurde als de gemarkeerde reeksen (iteratie 3 uit tabel 4). 
Daarna wordt de trendanalyse uitgevoerd uitsluitend met de goedgekeurde 
reeksen (iteratie 4 uit tabel 4). 

Wanneer er geen verschil is tussen de resultaten van iteratie 3 en 4, 
dan hebben de gemarkeerde reeksen geen invloed op het resultaat van de
trendtoets. Het resultaat van iteratie 3 kan worden gebruikt.

Als er verschillen zijn tussen de resultaten van iteratie 3 en 4, dan 
dienen de gemarkeerde reeksen op filterniveau visueel te worden 
geïnspecteerd. Op basis van expert beoordeling kan dan besloten worden
reeksen te verwijderen (zie stap 4d).

Hieronder worden de stappen 4a-d, die doorlopen moeten worden volgens
de 4 iteraties, beschreven:

### 4.a Statistische analyse op putfilterniveau
  
De Mann-Kendall toets voor trends wordt toegepast op put-filterniveau
om te testen of er een (stijgende en/of dalende) trend per put is. 
Daarmee wordt een p-waarde per put en per stof berekend (de p-waarde 
is een getal dat aangeeft hoe waarschijnlijk het is dat een trend in
een put aanwezig is. Hoe lager, hoe waarschijnlijker de trend.)

De functie `mktrends()` berekent de Mann-Kendall statistiek per filter
en per parameter. Uitbijters buiten 1,5x de interkwartielafstand worden 
binnen deze functie met `rmoutlier()` eruit gehaald volgens de Tukey 
methode. De functie wordt als volgt gebruikt:

```{r}

d <- grondwaterdata %>% 
    filter(parameter=="no3",diepte=="ondiep") %>%
    mutate(waarde=replaceNegative(waarde,replaceval=.5))

statistiek <- mktrends("5f1",d,make.plot=FALSE)
figuur <- mktrends("5f1",d,make.plot=TRUE)

print(statistiek)
print(figuur)
```

### 4.b Correctie voor 'vals positieven'
  
Om van een trendanalyse op putniveau te komen tot een uitspraak op
grondwaterlichaamniveau moet rekening gehouden worden met de kans
dat er een aantal putten kunnen zijn waar onterecht een trend is 
benoemd. Dit fenomeen is inherent aan het statistisch toetsen. Om 
voor deze zogenaamde 'vals positieven' te corrigeren wordt de
*Benjamini-Hochberg methode* toegepast met een nominale waarde van
FDR (false discovery rate) van 10%. Het resultaat van deze stap is 
een lijst van *benoemde trends*, ofwel van putfilters in een
grondwaterlichaam waarvan we aannemen dat er een trend aanwezig is. 


De functie `bhfdr()` berekent de Benjamini-Hochberg false discovery
rate voor alle putfilters. Input is een vector met p-waardes van de
Mann-Kendall statistiek. De laatste kolom van de output geeft aan of
de p-waardes significant zijn volgens de BH-criteria. Met de volgende 
code wordt de functie gebruikt:

```{r}

# selecteer data uit ondiepe filters voor NO3
d <- grondwaterdata %>% 
    filter(parameter=="no3",diepte=="ondiep") %>%
    mutate(waarde=replaceNegative(waarde,replaceval=.5))

# Bereken de Mann-Kendall statistieken voor alle put locaties
i <- as.character(unique(d$putfilter))
res2  <- lapply(i,FUN=mktrends,d) %>%
    do.call("rbind",args=.) %>%
    na.omit()

# Bereken de false discovery rate voor alle locaties
fdr <- res2 %>% select(p) %>% bhfdr()

print(fdr)
```

### 4.c Verzamelen statistieken
  
Na het doorlopen van stappen 4a en 4b kan een tabel worden 
samengesteld waarin per stof meerdere statistieken worden 
verzameld, zoals het percentage benoemde trends (stijgend of
dalend), het percentage benoemde stijgende trends en het 
percentage benoemde dalende trends. Daarnaast wordt ook het
percentage niet-benoemde trends (stijgend of dalend) gegeven.
In deze tabel wordt tevens de gemiddelde helling voor de 
verschillende (benoemde en niet benoemde) trends gegeven.

  
De resultaten van de trendtoets dient voor iedere iteratie
opgenomen te worden in tabel 5 (zie 'werkinstructie'). Na 
het uitvoeren van de trendtoetsen volgens iteratie 1 en 2 
vindt een visuele inspectie plaats (stap 4d), voordat de 
toetsen volgens iteratie 3 uitgevoerd kunnen worden. Na het 
uitvoeren van de trendtoetsen volgens iteratie 4, vindt 
wederom een visuele inspectie plaats. 


De trendanalyse wordt gedaan met de functie `trendAnalyse()`. 
Hierin zitten zowel stap 4a (Mann-Kendall trendanalyse) als 4b 
(correctie vals-positieven), om vervolgens de statistieken te 
verzamelen en benoemen. Om de trendanalyse voor NO3 uit te voeren 
gebruiken we de volgende code:

### Trendanalyse tabel
```{r}

d <- grondwaterdata %>% 
    filter(parameter=="no3",diepte=="ondiep") %>%
    mutate(waarde=replaceNegative(waarde,replaceval=.5))

resultaat <- trendAnalyse(d)
knitr::kable(resultaat, digits = 2)
```

Om voor een aantal parameters of stoffen een tabel te maken kan een
for-loop gebruikt worden:


```{r}
resultaat <- data.frame()
for (i in c("no3","as")) {

    d <- grondwaterdata %>% 
        filter(parameter==i,diepte=="ondiep") %>%
        mutate(waarde=replaceNegative(waarde,replaceval=.5))
    resultaat <- resultaat %>%
        bind_rows(data.frame(param=i,trendAnalyse(d),
                             stringsAsFactors=FALSE))

}
knitr::kable(resultaat, digits = 2)
```

### 4.d Visuele inspectie van reeksen 
  *Invloed van rapportagegrenzen*
  
Na het uitvoeren van de trendtoetsen volgens iteratie 1 en 2, 
worden de reeksen op putfilterniveau visueel geïnspecteerd. 
Door het vergelijken van de reeksen uit iteratie 1 (RG -> 0,5 
RG) en uit iteratie 2 (RG -> 0) wordt duidelijk:

  1) Welke waarnemingen van de reeks rapportagegrenzen zijn;
  2) In hoeverre een rapportagegrens een uitbijter is (zie 
  hieronder);
  3) In hoeverre een benoemde trend kunstmatig is (zie 
  hieronder).

Uitbijters in rapportagegrenzen zijn hier gedefinieerd als 
rapportagegrenzen die afwijkend zijn van de andere 
rapportagegrenzen in de reeks en die het resultaat van de
trendanalyse beïnvloeden. Met 'kunstmatige trends' bedoelen 
we hier trends die benoemd worden maar gebaseerd zijn op 
verschillen in de hoogte van de rapportagegrenzen in de 
dataset. De gevonden trend is dan eigenlijk een 'trend in 
rapportagegrenzen'.
  
Op basis van expert beoordeling kan besloten worden om 
uitbijters in rapportagegrenzen te verwijderen. In het geval
van een kunstmatige trend kan besloten worden om de benoemde
trend te verwijderen. Indien dit het geval is, wordt iteratie 
3 doorgerekend. 

In 'Bijlage 1 van de Werkinstructie trendanalyse algemene 
grondwaterkwaliteit KRW' staan 3 voorbeelden gegeven over 
de invloed van rapportagegrenzen en expert beoordeling. 

#### Voorbeeld 2
Middels onderstaand script kan voorbeeld 2 gevisualiseerd 
worden om de invloed van uitbijters in rapportagegrenzen 
te bekijken. De afwezigheid van een trendlijn laat zien 
dat de trend niet significant is (pas dan wordt deze geplot). 

```{r}

# Rapportagegrens gelijk aan 0,5 RG
d <- grondwaterdata %>% 
    filter(parameter=="as",diepte=="ondiep") %>%
    mutate(waarde=replaceNegative(waarde,replaceval=.5))

statistiek0.5 <- mktrends("17f1",d,make.plot=FALSE)
figuur0.5 <- mktrends("17f1",d,make.plot=TRUE)

print(statistiek0.5)
print(figuur0.5)

# Rapportagegrens gelijk aan 0
d <- grondwaterdata %>% 
    filter(parameter=="as",diepte=="ondiep") %>%
    mutate(waarde=replaceNegative(waarde,replaceval=0))

statistiek0 <- mktrends("17f1",d,make.plot=FALSE)
figuur0 <- mktrends("17f1",d,make.plot=TRUE)

print(statistiek0)
print(figuur0)

```

Door het vergelijken van de figuren wordt duidelijk welke 
waarnemingen een rapportagegrens zijn. Op basis van expert
beoordeling kan worden geconcludeerd dat in dit voorbeeld 
de rapportagegrenzen hoog zijn t.o.v. de waarnemingen en 
daarnaast variëren in hoogte. In dit voorbeeld is het dus 
nodig de uitbijters (op t=13 en 15 jaar) te verwijderen. 
Na het verwijderen van de uitbijters is het duidelijk dat 
er geen trend aanwezig is in deze reeks. 

  *Invloed van gemarkeerde reeksen in stap 3* 
  Na het uitvoeren van stap 4a en 4b volgens iteratie 3 en 4
  vindt nogmaals een visuele inspectie plaats. Als de resultaten 
  van iteratie 3 en 4 verschillen, dan dienen de gemarkeerde
  reeksen op filterniveau visueel te worden geïnspecteerd. Op
  basis van expert beoordeling kan besloten worden om reeksen
  te verwijderen. 

Uiteindelijk dienen de verzamelde statistieken voor de 
betreffende trendtoetsen verwerkt te worden in Tabel 5 van de 
'*Werkinstructie trendanalyse algemene grondwaterkwaliteit KRW*'


### 4.e Verzamelen van kaartbeelden
Aangezien grondwaterlichamen een groter gebied bestrijken die niet homogeen 
zijn m.b.t. bodemtype, hydrologie en landgebruik, kan het lastig zijn om een
eenduidige uitspraak te doen over stijgende/dalende trends in het hele 
grondwaterlichaam. Daarom is het zinvol te kijken naar de ruimtelijke
spreiding van de benoemde trends. Hiervoor wordt een kaart samengesteld, 
waarbij de stijgende trends worden aangegeven met een *rode* stip, de dalende
trends met een *groene* stip en de overige punten met een *blauwe* stip. 

Met de `basemap()` functie kan een kaart worden gemaakt van de put locaties
met onderliggend de grondwaterlichamen en provinciegrenzen. Dit wordt met
het volgende stukje code gedaan:

```{r fig.width = 4, fig.height = 4, fig.align = "center"}

# Data selecteren uit grondwaterlichaam
d <- grondwaterdata %>% 
    distinct(putfilter, .keep_all = TRUE)


pts <- st_as_sf(d, coords = c("xcoord", "ycoord"), crs=28992) %>% select(waarde)

p <- basemap()
p <- p + geom_sf(data = pts) 
p

```


## 5: Statistische toets voor trendomkering
In deze stap worden statistische toetsen uitgevoerd voor trendomkering
en de bijbehorende statistiek verzamelt voor de stoffen die 
geselecteerd zijn in stap 2. Voor het detecteren van trendomkering 
wordt dezelfde procedure gevolgd als voor het detecteren van trends 
(stap 4). De analyse wordt toegepast op iteratie 3. Het statistisch 
toetsen van trendomkering is erg complex. Na het toepassen van de 
toetsen en de correctie voor vals-positieven, moeten de reeksen waarin 
een trendomkering wordt benoemd *altijd* visueel geïnspecteerd worden. 


### 5.a Trendomkering
Met de functie `trendReversal()` wordt gekeken of er binnen een reeks
twee achtervolgende trends in verschillende richtingen zijn. Hiervoor
wordt de robuuste Theil-Sen helling gebruikt. Vervolgens wordt het 
keerpunt bepaalt aan de hand van de kleinste discrepantie tussen de 
rechte lijnen. 

Met de volgende code kan de trendomkering bepaalt worden:

```{r}

d <- grondwaterdata %>% 
    filter(parameter=="no3",diepte=="ondiep") %>%
    mutate(waarde=replaceNegative(waarde,replaceval=.5))

statistiek <- trendReversal("213f1",d,trim=FALSE,make.plot=FALSE)

knitr::kable(statistiek)

```

### 5.b Correctie voor 'vals-positieven'
De correctie voor 'vals-positieven' vindt wederom plaats volgens
de *Benjamini-Hochberg* methode met de functie `bhfdr()`, zie 
stap 4b.

### 5.c Visuele inspectie trendomkering
Middels onderstaande code kan de trendomkering gevisualiseerd worden:


```{r}

d <- grondwaterdata %>% 
    filter(parameter=="no3",diepte=="ondiep") %>%
    mutate(waarde=replaceNegative(waarde,replaceval=.5))

statistiek <- trendReversal("213f1",d,trim=FALSE,make.plot=FALSE)
figuur <- trendReversal("213f1",d,trim=FALSE,make.plot=TRUE)

print(statistiek)
print(figuur)

```


### 5.d Verzamelen van statistieken
De functie `trendomkeringAnalyse()` voert de trendomkeringanalyse 
uit met de functie `trendReversal()`. Vervolgens worden de trends
gecorrigeerd voor 'vals-positieven' met de `bhfdr()` functie 
om tot slot de bijbehorende statistieken te genereren. 

Voor het berekenen van de statistieken voor trendomkering voor NO3
gebruiken we de volgende code:

```{r}

d <- grondwaterdata %>% 
    filter(parameter=="no3",diepte=="ondiep") %>%
    mutate(waarde=replaceNegative(waarde,replaceval=.5))


resultaat <- trendomkeringAnalyse(d)

knitr::kable(resultaat, digits = 2)
```

Om voor een aantal parameters of stoffen een tabel te maken kan 
net als bij de trendanalyse een for-loop gebruikt worden:


```{r}

resultaat <- data.frame()
for (i in c("no3","as")) {

    d <- grondwaterdata %>% 
        filter(parameter==i,diepte=="ondiep") %>%
        mutate(waarde=replaceNegative(waarde,replaceval=.5))
    resultaat <- resultaat %>%
        bind_rows(data.frame(param=i,trendomkeringAnalyse(d),
                             stringsAsFactors=FALSE))

}
knitr::kable(resultaat, digits = 2)
```


De resultaten van stap 5 geeft een overzicht van de statistieken
betreffende trendomkering. Deze gegevens dienen in de rapportage 
te worden ingevuld in Tabel 6 uit de '*Werkinstructie*'.


## 6: Oordeel op niveau van grondwaterlichaam
Het verzameln van de informatie uit bovenstaande stappen geeft
een overzicht van de statistieken die verzameld kunnen worden
van een verzameling meetreeksen binnen een grondwaterlichaam. 
Vervolgens kan met afkapcriteria en/of op basis van 
expert-beoordeling een oordeel worden gegeven over trends in 
een grondwaterlichaam. Zie 
'*Werkinstructie trendanalyse algemene grondwaterkwaliteit KRW*'. 

Door het combineren van de verzamelde statistieken uit stap 4 
met de kaarten waarop de geografische spreiding van de benoemde
trends inzichtelijk wordt gemaakt kan de afweging worden gemaakt
of er wel of geen sprake is van een trend in een grondwaterlichaam.

Het verzamelen van de informatie uit bovenstaande stappen geeft
een overzicht van de statistieken die verzameld kunnen worden van 
een verzameling meetreeksen binnen een grondwaterlichaam. Vervolgens
kan met afkapcriteria en/of op basis van expert-beoordeling een 
oordeel worden gegeven over trends in een grondwaterlichaam. 
Daarnaast geven de kaartbeelden inzicht in het eventueel voorkomen
van clusters van stijgende dan wel dalende trends binnen een gebied. 



