---
title: "Handleiding KRW trendanalyse"
author: "RIVM"
date: "`r Sys.Date()`"
output:
  pdf_document: default
  html_document: default
---

```{r setup, include = FALSE}
knitr::opts_chunk$set(
  collapse = TRUE,
  comment = "#>"
)

# Laad benodigde packages
if (!require("pacman")) install.packages("pacman")
pacman::p_load(tidyverse, maps, sf, ggmap, 
               ggspatial)

# Laad KRWTrends pakket
# eerst installeren met devtools::install()
devtools::load_all()

```

## Introductie

Deze handleiding beschrijft de werkwijze voor de trendanalyse algemene grondwaterkwaliteit voor 
de Kaderrichtlijn Water (KRW). Als input wordt gebruik gemaakt van de data uit het KRW Meetnet 
Grondwater (KMG), welke bestaat uit een selectie van putten uit het Landelijk- en Provinciaal 
Meetnet Grondwater (LMG en PMG). De werkwijze is verdeeld in zes stappen welke alle handelingen 
van dataselectie tot het komen tot een oordeel op grondwaterlichaam niveau beschrijven. Iedere 
stap bestaat uit meerdere onderdelen. Daarnaast wordt per stap aangegeven welke informatie 
gerapporteerd dient te worden in de achtergrondrapportage van de provincies. De volledige werkwijze 
en benodigde rapportage staat beschreven in het document 
'*Werkinstructie trendanalyse algemene grondwaterkwaliteit KRW*'.

## KRWTrends R-pakket

Voor de trendanalyse wordt gebruik gemaakt van het door het RIVM opgestelde R-pakket '*KRWTrends*'. 
Dit pakket bestaat uit functies voor de analyse van trends en trendomkering in grondwater, specifiek
voor het opstellen van de trendrapportages die provincies moeten opstellen voor de KRW. Daarnaast
zijn er functies voor het ophalen van drempelwaardes en de grondwaterlichamen. In de stappen van de
KRW trendanalyse worden de functies van *KRWTrends* toegelicht. Voorbeelden worden gegeven aan 
de hand van een dataset selectie uit het Landelijk Meetnet Grondwaterkwaliteit (LMG). 


## 1: Samenstellen dataset voor trendanalyse KRW

Voor het uitvoeren van de trendanalyse grondwaterkwaliteit moeten de juiste gegevens uit 
de KMG database worden geselecteerd. Het uitgangspunt bij de dataselectie en trendanalyse 
is dat de kwaliteit van de data op orde is. De selectie vindt op de volgende manier plaats:

  a) selecteer alle KMG putten in een grondwaterlichaam;
  b) selecteer alle ondiepe en diepe putfilters (volgens KMG aanduiding);
  c) selecteer de EU-relevante stoffen (NO3, Cd, Pb, Ni, P, Cl, As);
  d) selecteer alle waarnemingen over de periode 1998-2018; 
  e) herdefinieer detectieteken "<" als 1 en geen detectieteken als 0.
  
In de achtergrondrapportage dient bovenstaande dataselectie te worden beschreven en 
eventuele aanvullende keuzes ( andere gebiedsindeling dan grondwaterlichamen, 
dataselectie op basis van infiltratiejaren, etc.) te worden gemotiveerd. Uiteindelijk 
moet bovenstaande leiden tot een data.frame, waarbij dit pakket ervan uitgaat dat de 
gegevens in de volgende velden staan:

veldnaam       | inhoud                      | type
---------------|-----------------------------|--------
putfilter | identificatie put & filter | karakter
xcoord | x-coordinaat, in meters volgens RD | numeriek
ycoord | y-coordinaat, in meters volgens RD | numeriek
meetjaar | jaar van meting | numeriek
diepte | aanduiding diepte | karakter
parameter | naam van stof of parameter | karakter
detectielimiet | geeft aan of een waarde onder de detectielimiet ligt (1) of erboven (0) | karakter
waarde | gemeten waarden | numeriek
eenheid | eenheid van gemeten waarde | karakter
grondwaterlichaam | grondwaterlichaam identificatiecode | karakter
verwijder | markeer reeks voor verwijdering, 0 of >0 | numeriek

*putfilter* is de naam, of de code, van de put en filter waarop de
metingen van toepassing zijn.

*xcoord,ycoord* zijn de coordinaten van de putten volgens het
Rijksdriehoekstelsel. De coordinaten zijn gegeven in meters.

*meetjaar* is het jaar van de meting. Per put & filter mag er slechts
1 meting per meetjaar voorkomen.

*diepte* is de aanduiding van de diepte. Deze aanduiding kan zijn
"diep" of "ondiep", in kleine letters. Andere aanduidingen zijn niet toegestaan.

*parameter* is de naam van de gemeten parameter of stof in kleine
letters. Alleen de parameters cl, as, pb, no3, ni, cd en ptot zijn
toegestaan.

*detectielimiet* geeft aan of een meting onder de rapportagegrens zit (1) of erboven (0).

*waarde* dit is de gemeten waarde. Alle waardes dienen positief te zijn.

*eenheid* is de eenheid van de gemeten parameter. Deze eenheid mag per
parameter niet verschillen.

*grondwaterlichaam* geeft met een identificatiecode aan in welk grondwaterlichaam 
het putfilter zich bevindt.

*verwijder* is een veld om aan te geven welke metingen gemarkeerd
worden. Dit veld is 0 als de stof niet gemarkeerd is, iedere waarde >0
geeft aan dat de meting is gemarkeerd.

### Overzicht van data

```{r}
str(grondwaterdata)
head(grondwaterdata)
```


## 2: Toets overschrijding 75% van de norm
Per grondwaterlichaam wordt er getoetst of er waarnemingen zijn die 75% van de norm 
overschrijden van de stoffen die geselecteerd zijn in stap 1. Hiervoor worden de normen 
gebruikt zoals opgenomen in het BKMW (2015). De stoffen met 75% normoverschrijdingen
gaan in ieder geval door naar stap 4. 

### *Lijst met grondwaterlichamen*

Gebruik de functie `getgwl()` om een lijst van grondwaterlichamen te
krijgen.


```{r}
x <- getgwl()
print(x)
```

### *Lijst met drempelwaarden*

Bepaal de drempelwaarden voor een grondwaterlichaam en stof met de funtie `dw()`.

```{r}
dw(param = "no3", gwl = "NLGW0001")
```

Met deze functie kan ook een kolom met drempelwaardes worden toegevoegd op basis van 
de parameter en het grondwaterlichaam: 

```{r}
grondwaterdata$norm <- mapply(dw, grondwaterdata$parameter, grondwaterdata$grondwaterlichaam)
head(grondwaterdata)
```

### *Help functies*
Binnen `utils.R` staan enkele hulp functies voor de KRW trendanalyse. Deze 
functies kunnen gebruikt worden voor het testen van de dataset en of de benodigde
data aanwezig is. Bijvoorbeeld de functie `testKolommen()` gaat na of de
verplichte kolommen aanwezig zijn.

### *Detectielimieten*

Gemeten concentraties beneden de detectielimiet worden in de 
kolom detectielimiet aangegeven met een 1. Binnen een reeks (
dat wil zeggen, binnen één filter met één parameter) worden de
rapportagegrenzen welke lager dan de laagste waarneming (>RG) 
liggen, vervangen door 0,5 * de maximale RG onder de laagste
waarneming. De rapportagegrenzen welke boven de laagste 
waarneming liggen houden de waarde van de rapportagegrens zelf. 
Dit gebeurt met de functie `replaceDL` op reeks niveau.

Deze functie wordt aangeroepen binnen de `mktrends` functie met de 
`rpDL` parameter en staat standaard aan, maar kan ook uitgezet worden. 
De `dw.plot` parameter wordt gebruikt om de drempelwaardes te plotten,
en staat standaard ook aan. Zie onderstaand:

```{r fig.width = 6, fig.height = 3, fig.align = "center"}

d <- grondwaterdata %>% 
    filter(parameter == "no3", diepte == "ondiep") 

# Pas RG niet aan
figuur <- mktrends("213f1", d, rpDL = FALSE, dw.plot = FALSE, make.plot = TRUE)
print(figuur)

# Pas RG wel aan
figuur <- mktrends("213f1", d, dw.plot = FALSE, make.plot = TRUE)
print(figuur)

```

### Toets normoverschrijding

Voor het toetsten van de normoverschrijding wordt de gemeten waarde
vergeleken met 75% van de drempelwaarde en met de drempelwaarde zelf. Hiervoor
worden alleen de waarde >RG gebruikt. Dit wordt gedaan met de functie 
`toetsNormoverschrijding` per grondwaterlichaam. Binnen deze functie staat de 
norm standaard op 75% norm. Met het argument *toetsnorm = 1* wordt deze op de 
drempelwaarde zelf gezet. De voorbeeld data is afkomstig van het grondwaterlichaam 
NLGW0003, toetsen van de data gaat als volgt:

```{r}
# selecteer no3, vervang rapportagegrens met 0.5 * RG
d <- grondwaterdata %>% 
    filter(grondwaterlichaam == "NLGW0003", 
           parameter == "no3", diepte == "ondiep") 

# voorbeelddata is afkomstig van grondwaterlichaam NLGW0003
resultaat<-toetsNormoverschrijding(d)

knitr::kable(resultaat)
```

Met behulp van de *digits* statement kan de output van het aantal decimalen 
bepaald worden. Door middel van een for-loop kan er voor meerdere parameters 
tegelijk getoetst worden:


```{r}
resultaat <- data.frame()
for (i in c("no3", "as")) {

    d <- grondwaterdata %>% 
        filter(grondwaterlichaam == "NLGW0003", parameter == i, diepte == "ondiep") 
    resultaat <- resultaat %>%
        bind_rows(data.frame(param = i, toetsNormoverschrijding(d),
                             stringsAsFactors = FALSE))
}

knitr::kable(resultaat, digits = 2)
```

Hiermee wordt een overzicht verkregen van stoffen waarvoor een trendtoets zal 
worden uitgevoerd. In de rapportage dient een tabel te worden opgenomen waarin 
per grondwaterlichaam is aangegeven voor welke stoffen een overschrijding is 
aangetroffen van 75% van de norm en van de norm, zie Tabel 1.

### Tabel 1
| Grondwaterlichaam | Parameters                                 | 
|-------------------+----------------------:|-------------------:|
|                   |75% normoverschrijding | Normoverschrijding |
|NLGW00XX           |                       |                    |
 

## 3: Beoordeling geschiktheid dataset voor trendanalyse KRW

Voor de geselecteerde stoffen in stap 2 moet vervolgens de KMG-dataset
worden beoordeeld op geschiktheid voor het uitvoeren van de KRW 
trendanalyse. De belangrijkste factoren hierbij zijn 
bemonsteringsfrequentie en rapportagegrenzen. De volgende checks dienen 
doorlopen te worden voor de ondiepe en diepe filters:

  a) *overzicht bemonsteringsfrequentie* met een overzicht van het aantal
  putfilters met een x aantal bemonstering voor de ondiepe en diepe filters 
  (zie document werkwijze, Tabel 2) kan de geschiktheid van 
  de dataset voor trendanalyse KRW beoordeeld worden. Markeer de 
  putfilters die minder dan 10x (arbitrair gekozen) zijn bemonsterd.

Onderstaand script maakt een overzicht wat kan helpen bij Tabel 2 uit de
werkwijze:

```{r fig.width = 6, fig.height = 3, fig.align = "center"}
# Selecteer één parameter om maar één meetronde mee te nemen, 
# voor meerdere parameters worden er extra bemonsteringen geteld

# maak overzicht van de meetfrequentie
d <- monsterFreq(grondwaterdata, param = "no3")
knitr::kable(d)

# Histogram 
d <- grondwaterdata %>% 
    filter(parameter == "no3", diepte == "ondiep") %>%
    droplevels()

a <- d %>% count(putfilter) %>%
  mutate(above = n > 10)

ggplot(a, aes(x = n, fill = above)) +
  geom_histogram(binwidth = 1,
    color = "darkblue") +
  geom_vline(aes(xintercept = mean(n), color = "gemiddelde"),
             linetype = "dashed", size = 1) +
  geom_vline(aes(xintercept = 10, color = "kritieke.grens"),
             linetype = "dashed", size = 1) +
  scale_y_continuous(breaks = 0:9) +
  ggtitle("Bemonsteringsfrequenties") + theme(plot.title = element_text(hjust = 0.5)) + 
  theme(legend.position = "right") +
  labs(x = "Aantal x bemonsterd", y = "Aantal filters") + 
  scale_color_manual(name = "lijn", values = c(gemiddelde = "blue", kritieke.grens = "red"))

```

  b) *verdeling waarnemingen 1998-2018* van de reeksen van waarnemingen
  per stof per putfilter dienen ten minste twee waarnemingen in de 
  eerste planperiode KRW te zijn gelegen (2004-2009), ten minste twee
  waarnemingen in de tweede planperiode KRW (2010-2015) en ten minste
  één waarneming in de derde planperiode KRW (2016-2021). Markeer de 
  reeks indien hier niet aan wordt voldaan. 
  
  Een overzicht per put kan verkregen worden met de `meetverdeling()`
  functie. Reeksen met onvoldoende verdeling in waarnemingen kunnen
  vervolgens worden gemarkeerd. Zie onderstaand script voor een voorbeeld:

```{r}
d <- grondwaterdata %>%
  filter(parameter == "no3", diepte == "ondiep", putfilter == "5f1") 

resultaat <- meetverdeling(d)

knitr::kable(resultaat)

```

Door middel van een for-loop kan er voor meerdere putfilters een overzicht
verkregen worden van de verdeling over de KRW planperiodes:

```{r}
resultaat <- data.frame()
for (i in unique(grondwaterdata$putfilter)) {
  
  d <- grondwaterdata %>%
  filter(parameter == "no3", diepte == "ondiep", putfilter == i) 
  
  resultaat <- resultaat %>%
    bind_rows(data.frame(put = i, meetverdeling(d),
                         stringsAsFactors = FALSE)) 
}
# Voor een beter overzicht wordt de data van long naar wide format omgezet
resultaat <- resultaat %>% spread(key = tijdsperiode, value = aantal.metingen, fill = 0)
knitr::kable(head(resultaat))

```

Daarnaast kan ook een overzicht van het aantal metingen per put per 
meetjaar gemaakt worden met `meetverdeling2()`:

```{r}
d <- grondwaterdata

resultaat <- meetverdeling2(d, "no3", "ondiep")
knitr::kable(head(resultaat))

```

  c) *overzicht statistieken* maak overzicht van de statistieken van 
  de waarnemingen en de rapportagegrenzen in de dataset. Dit overzicht
  dient te worden gemaakt voor iedere stof per grondwaterlichaam, 
  waarvoor de trendanalyse wordt uitgevoerd. Het gaat hierbij om (1) 
  het aantal waarnemingen in de totale periode, (2) het 50e en 95e 
  percentiel van de waarnmingen, (3) het percentage van de waarnemingen
  onder de rapportagegrens, (4) de laagste en hoogste rapportagegrens 
  in de geselecteerde meetperiode en (5) de norm per stof. Zie 
  onderstaande Tabel 3.

```{r}

d <- grondwaterdata %>% 
    filter(grondwaterlichaam == "NLGW0003", parameter == "no3", diepte == "ondiep")
    
resultaat <- toetsStatistiek(d)
                             
knitr::kable(resultaat, digits = 2)


# Voor meerdere stoffen
resultaat <- data.frame()
for (i in c("no3", "as")) {

    d <- grondwaterdata %>% 
        filter(grondwaterlichaam == "NLGW0003", 
               parameter == i, diepte == "ondiep")
    
    resultaat <- resultaat %>%
        bind_rows(data.frame(param = i, toetsStatistiek(d),
                             stringsAsFactors = FALSE))

}
knitr::kable(resultaat, digits = 2)

```



### Tabel 3  
| GWL          | Parameter | Aantal waarnemingen | Waarnemingen|       | \<RG (%) | Rapportage- grenzen|         | Norm |
|:-------------|:----------|---------------------|-------|-------------|----------|--------------------|---------|------|
|              |           |                     | P50   | P95         |          | Laagste            | Hoogste |      |
|              | NO3       |                     |       |             |          |                    |         |      |
|              | Cl        |                     |       |             |          |                    |         |      |
|              | P         |                     |       |             |          |                    |         |      |
|   NLGW00XX   | As        |                     |       |             |          |                    |         |      |
|              | Cd        |                     |       |             |          |                    |         |      |
|              | Ni        |                     |       |             |          |                    |         |      |
|              | Pb        |                     |       |             |          |                    |         |      |


Tabel 3 geeft een overzicht per grondwaterlichaam per stof m.b.t. 
de statistieken van de waarnemingen en rapportagegrenzen en in 
hoeverre die voldoende onderscheidend van elkaar zijn om de 
trendanalyse uit te kunnen voeren. Bij het uitvoeren van de trendanalyse
in stap 4 moet er specifiek aandacht zijn voor de invloed van 
rapportagegrenzen. Dit wordt verder toegelicht in stap 4. De 
informatie in tabel 3 moet worden gebruikt bij de expert beoordeling
van reeksen van waarnemingen in stap 4c.

  d) *Selecteer de reeksen met >= 4 waarnemingen* Voor het uitvoeren
  van de statistische toets dienen ten minste 5 metingen in een reeks
  aanwezig te zijn. Dit betekent dat de trendanalyse alleen kan worden
  uitgevoerd als er ten minste 4 waarnemingen (<RG) en 1 rapportagegrens
  in een reeks zitten. Dit is een hard criterium. In deze stap worden
  de reeksen geselecteerd die aan dit criterium voldoen. Deze reeksen
  zijn goedgekeurd voor het uitvoeren van de statische toets (zie tabel 4).
  De overige reeksen worden niet meegenomen. 


## 4: Statistische trendtoets

In stap 4 wordt voor de reeksen die in stap 3d zijn geselecteerd de 
trendtoets daadwerkelijk uitgevoerd. Dit is uitsluitend voor de grondwaterlichamen
waarin een 75% normoverschrijding is aangetroffen (zie stap 2). 

De trendtoets bestaat in stap 4 uit het uitvoeren van een statistische trendtoets
op putfilterniveau (stap 4b), een correctie voor 'vals positieven' (stap 4c), het
verzamelen van de statistieken (stap 4d) en, indien nodig, een visuele inspectie 
van de reeksen en een expert beoordeling (stap 4e). Voordat deze stappen worden
toegelicht, wordt eerst ingegaan op de invloed van rapportagegrenzen en de invloed
van gemarkeerde reeksen. 

#### *Toelichting invloed rapportagegrenzen*
Binnen een reeks kunnen meerdere rapportagegrenzen met verschillende 
waarden aanwezig zijn die het trendresultaat beïnvloeden. In Bijlage 1
van de werkwijze zijn een aantal voorbeelden gegeven van de invloed van
rapportagegrenzen op het trendresultaat, zoals kunstmatige trends en de
invloed van uitbijters. 

Voordat de statistische toets kan worden uitgevoerd dient de dataset te worden 
bewerkt. Binnen een reeks worden de rapportagegrenzen als volgt geherdefinieerd:

  1) Rapportagegrenzen < alle waarnemingen (metingen >RG) binnen de reeks worden
  geherdefinieerd als de helft van de hoogste rapportagegrens onder de 
  laagste waarneming;
  2) Rapportagegrenzen > een of meerdere waarnemingen binnen de reeks worden
  geherdefinieerd als de rapportagegrens. 

Hiervoor wordt gebruik gemaakt van de `replaceDL` functie, zie eerder. 
  
Door de aanwezigheid van rapportagegrenzen die hoger zijn dan waarnemingen 
binnen een reeks kunnen kunstmatige trends worden berekend of kan het trendresultaat
sterk worden beïnvloed door deze rapportagegrenzen. Daarom dienen de reeksen op 
filterniveau visueel te worden geïnspecteerd op de aanwezigheid van uitbijters in de
rapportagegrens of op kunstmatige trends. Op basis van expert beoordeling (zie stap 4e)
kunnen reeksen met kunstmatige trends worden benoemd als reeksen waarin geen trend 
aanwezig is. Dit zijn de trends die in tabel 4 afvallen na visuele inspectie. 

#### *Toelichting invloed van gemarkeerde reeksen*
In stap 3a, 3b en 3d worden reeksen goedgekeurd en gemarkeerd op basis 
van het niet halen van de criteria. Het goedkeuren van reeksen wordt
gedaan op basis van het minimaal benodigde aantal metingen voor een
statistische toets. Dit is een hard criterium.

Het markeren van reeksen gebeurt op basis van arbitraire criteria. Met deze
arbitraire criteria wordt onderscheid gemaakt in (1) reeksen waarvoor 
mogelijk trends kunnen worden benoemd op basis van het aantal metingen en
de verdeling in de tijd en (2) reeksen waarvoor waarschijnlijk het aantal 
metingen niet voldoende zijn om trends te kunnen bepalen. 

In tabel 4 wordt een overzicht gegeven van het aantal reeksen, het aantal 
goed- en afgekeurde reeksen en de benoemde trends in de goedgekeurde reeksen.
Hierbij wordt onderscheid gemaakt in gemarkeerde en niet-gemarkeerde reeksen.
Deze informatie dient in stap 4 te worden gebruikt bij de interpretatie van 
de trendresultaten en in stap 6 bij het komen tot een uitspraak op niveau 
van een grondwaterlichaam. 


Hieronder worden de stappen 4a-e, die doorlopen moeten worden beschreven:

### 4.a Herdefinieer de rapportagegrenzen
Herdefinieer de rapportagegrenzen op basis van bovenstaande toelichting.
Dit gebeurt op reeks niveau: per putfiler, per parameter. Dit kan gedaan 
worden met de `replaceDL` functie. 

### 4.b Statistische analyse op putfilterniveau
  
De Mann-Kendall toets voor trends wordt toegepast op putfilterniveau
om te testen of er een (stijgende en/of dalende) trend per filter is. 
Daarmee wordt een p-waarde per put en per stof berekend (de p-waarde 
is een getal dat aangeeft hoe waarschijnlijk het is dat een trend in
een put aanwezig is. Hoe lager, hoe waarschijnlijker de trend).

De functie `mktrends()` berekent de Mann-Kendall statistiek per filter
en per parameter. Uitbijters buiten 1,5x de interkwartielafstand kunnen 
binnen deze functie met `rmoutlier()` eruit gehaald volgens de Tukey 
methode. Dit wordt aangeroepen met parameter `trim`, welke standaard uit 
staat. De functie wordt als volgt gebruikt:

```{r fig.width = 6, fig.height = 3, fig.align = "center"}

d <- grondwaterdata %>% 
    filter(parameter == "no3", diepte == "ondiep")

statistiek <- mktrends("5f1", d, make.plot = FALSE)
figuur <- mktrends("5f1", d, make.plot = TRUE)

print(statistiek)
print(figuur)

```

### 4.c Correctie voor 'vals positieven'
  
Om van een trendanalyse op putniveau te komen tot een uitspraak op
grondwaterlichaamniveau moet rekening gehouden worden met de kans
dat er een aantal putten kunnen zijn waar onterecht een trend is 
benoemd. Dit fenomeen is inherent aan het statistisch toetsen. Om 
voor deze zogenaamde 'vals positieven' te corrigeren wordt de
*Benjamini-Hochberg methode* toegepast met een nominale waarde van
FDR (false discovery rate) van 10%. Het resultaat van deze stap is 
een lijst van *benoemde trends*, ofwel van putfilters in een
grondwaterlichaam waarvan we aannemen dat er een trend aanwezig is. 


De functie `bhfdr()` berekent de Benjamini-Hochberg false discovery
rate voor alle putfilters. Input is een vector met p-waardes van de
Mann-Kendall statistiek. De laatste kolom van de output geeft aan of
de p-waardes significant zijn volgens de BH-criteria. Met de volgende 
code wordt de functie gebruikt:

```{r}

# selecteer data uit ondiepe filters voor NO3
d <- grondwaterdata %>% 
    filter(parameter == "no3", diepte == "ondiep") 

# Bereken de Mann-Kendall statistieken voor alle put locaties
i <- as.character(unique(d$putfilter))
res2  <- lapply(i, FUN = mktrends, d) %>%
    do.call("rbind", args = .) %>%
    na.omit()

# Bereken de false discovery rate voor alle locaties
fdr <- res2 %>% select(p) %>% bhfdr()

print(fdr)
```

### 4.d Verzamelen statistieken
  
Na het doorlopen van stappen 4a-4c kan een tabel worden 
samengesteld waarin per stof meerdere statistieken worden 
verzameld, zoals het percentage benoemde trends (stijgend of
dalend), het percentage benoemde stijgende trends en het 
percentage benoemde dalende trends. Daarnaast wordt ook het
percentage niet-benoemde trends (stijgend of dalend) gegeven.
In deze tabel wordt tevens de gemiddelde helling voor de 
verschillende (benoemde en niet benoemde) trends gegeven.

  
De resultaten van de trendtoets wordt opgenomen in tabel 5
(zie 'werkinstructie'). Na het uitvoeren van de trendtoetsen 
vindt een visuele inspectie op alle grafieken plaats (4e) als 
gevolg van het vervangen van de iteraties met rapportagegrenzen. 

De trendanalyse wordt gedaan met de functie `trendAnalyse`. 
Hierin zitten zowel stap 4a (aanpassen RG met `replaceDL`),
stap 4b (Mann-Kendall trendanalyse met `mktrends`) als 4c 
(correctie vals-positieven met `bhfd`), om vervolgens de statistieken 
te verzamelen en benoemen. Om de trendanalyse voor NO3 uit te 
voeren gebruiken we de volgende code:

### Trendanalyse tabel
```{r}

d <- grondwaterdata %>% 
    filter(parameter == "no3", diepte == "ondiep") 

# Totaal aantal reeksen waarvoor trendanalyse wordt gedaan, nodig om 2 percentages te berekenen
aantal.reeks <- paste(d$putfilter, d$parameter, sep = " - ") %>% unique %>% length()

resultaat <- trendAnalyse(d, n.reeks = aantal.reeks)
knitr::kable(resultaat, digits = 2)
```

Om voor een aantal parameters of stoffen een tabel te maken kan een
for-loop gebruikt worden:


```{r}
resultaat <- data.frame()
for (i in c("no3", "as")) {

    d <- grondwaterdata %>% 
        filter(parameter == i, diepte == "ondiep") 
    
    aantal.reeks <- paste(d$putfilter, d$parameter, sep = " - ") %>% unique %>% length()
    
    resultaat <- resultaat %>%
        bind_rows(data.frame(param = i, trendAnalyse(d, n.reeks = aantal.reeks),
                             stringsAsFactors = FALSE))

}
knitr::kable(resultaat, digits = 2)

```

### 4.e Visuele inspectie van reeksen 
  *Invloed van rapportagegrenzen*
Na het uitvoeren van de trendtoetsen worden de reeksen op
putfilterniveau visueel geïnspecteerd. Hierdoor wordt 
duidelijk:

  1) Welke metingen in de reeks rapportagegrenzen zijn;
  2) In hoeverre een rapportagegrens een uitbijter is (zie 
  hieronder);
  3) In hoeverre een benoemde trend kunstmatig is (zie 
  hieronder).

Uitbijters in rapportagegrenzen zijn hier gedefinieerd als 
rapportagegrenzen die afwijkend zijn van de andere 
rapportagegrenzen in de reeks en die het resultaat van de
trendanalyse beïnvloeden. Met 'kunstmatige trends' bedoelen 
we hier trends die benoemd worden maar gebaseerd zijn op 
verschillen in de hoogte van de rapportagegrenzen in de 
dataset. De gevonden trend is dan eigenlijk een 'trend in 
rapportagegrenzen'.
  
Op basis van expert beoordeling kan besloten worden om 
uitbijters in rapportagegrenzen te verwijderen. In het geval
van een kunstmatige trend kan besloten worden om de benoemde
trend te verwijderen. Deze reeksen worden dan beschouwd als
reeksen waarin geen trend aanwezig is. In 'Bijlage 1 van de 
Werkinstructie trendanalyse algemene grondwaterkwaliteit KRW' 
zijn een aantal voorbeelden gegeven van expert beoordeling van
grafieken m.b.t. de invloed van rapportagegrenzen. 


#### Voorbeeld
Middels onderstaand script kan voorbeeld 2 gevisualiseerd 
worden om de invloed van uitbijters in rapportagegrenzen 
te bekijken. De afwezigheid van een trendlijn laat zien 
dat de trend niet significant is (pas dan wordt deze geplot). 

```{r fig.width = 6, fig.height = 3, fig.align = "center"}

# Rapportagegrens aanpassen volgens methode
d <- grondwaterdata %>% 
    filter(parameter == "as", diepte == "ondiep") 

statistiek <- mktrends("17f1", d, rpDL = TRUE, make.plot = FALSE)
figuur <- mktrends("17f1", d, , rpDL = TRUE, dw.plot = FALSE, make.plot = TRUE)

print(statistiek)
print(figuur)

# Rapportagegrens gelijk aan 0.5 RG
d <- grondwaterdata %>% 
    filter(parameter == "as", diepte == "ondiep") %>%
  mutate(waarde = ifelse(detectielimiet == 1, 0.5 * waarde, waarde))

statistiek0.5 <- mktrends("17f1", d, rpDL = FALSE, make.plot = FALSE)
figuur0.5 <- mktrends("17f1", d, rpDL = FALSE, dw.plot = FALSE, make.plot = TRUE)

print(statistiek0.5)
print(figuur0.5)

# Rapportagegrens gelijk aan 0
d <- grondwaterdata %>% 
    filter(parameter == "as", diepte == "ondiep") %>%
  mutate(waarde = ifelse(detectielimiet == 1, 0, waarde))

statistiek0 <- mktrends("17f1", d, rpDL = FALSE, make.plot = FALSE)
figuur0 <- mktrends("17f1", d, rpDL = FALSE, dw.plot = FALSE, make.plot = TRUE)

print(statistiek0)
print(figuur0)

```


Uiteindelijk dienen de verzamelde statistieken voor de 
betreffende trendtoetsen verwerkt te worden in Tabel 5 van de 
'*Werkinstructie trendanalyse algemene grondwaterkwaliteit KRW*'


### 4.f Verzamelen van kaartbeelden
Aangezien grondwaterlichamen een groter gebied bestrijken die niet homogeen 
zijn m.b.t. bodemtype, hydrologie en landgebruik, kan het lastig zijn om een
eenduidige uitspraak te doen over stijgende/dalende trends in het hele 
grondwaterlichaam. Daarom is het zinvol te kijken naar de ruimtelijke
spreiding van de benoemde trends. Hiervoor wordt een kaart samengesteld, 
waarbij de stijgende trends worden aangegeven met een *rode* stip, de dalende
trends met een *groene* stip en de overige punten met een *blauwe* stip. 

Met de `basemap()` functie kan een kaart worden gemaakt van de put locaties
met onderliggend de grondwaterlichamen en provinciegrenzen. Dit wordt met
het volgende stukje code gedaan:


```{r fig.width = 4, fig.height = 4, fig.align = "center"}

# Data selecteren uit grondwaterlichaam
d <- grondwaterdata %>% 
    distinct(putfilter, .keep_all = TRUE)


pts <- st_as_sf(d, coords = c("xcoord", "ycoord"), crs = 28992) %>% select(waarde)

p <- basemap()
p <- p + geom_sf(data = pts) 
p

```


## 5: Statistische toets voor trendomkering
In deze stap worden statistische toetsen uitgevoerd voor trendomkering
en de bijbehorende statistiek verzamelt voor de stoffen die 
geselecteerd zijn in stap 2. Voor het detecteren van trendomkering 
wordt dezelfde procedure gevolgd als voor het detecteren van trends 
(stap 4), met enkele uitzonderingen welke in de `Werkwijze` zijn 
toegelicht. Het statistisch toetsen van trendomkering is erg complex. 
Na het toepassen van de toetsen en de correctie voor vals-positieven, 
moeten de reeksen waarin een trendomkering wordt benoemd daarom 
*altijd* visueel geïnspecteerd worden. 

### 5.a Trendomkering
Met de functie `trendReversal()` wordt gekeken of er binnen een reeks
twee achtervolgende trends in verschillende richtingen zijn. Hiervoor
wordt de robuuste Theil-Sen helling gebruikt. Vervolgens wordt het 
keerpunt bepaalt aan de hand van de kleinste discrepantie tussen de 
rechte lijnen. 

Met de volgende code kan de trendomkering bepaalt worden:

```{r}

d <- grondwaterdata %>% 
    filter(parameter == "no3", diepte == "ondiep") 

statistiek <- trendReversal("213f1", d, trim = FALSE, make.plot = FALSE)

knitr::kable(statistiek)

```

### 5.b Correctie voor 'vals-positieven'
De correctie voor 'vals-positieven' vindt wederom plaats volgens
de *Benjamini-Hochberg* methode met de functie `bhfdr()`, zie 
stap 4b.

### 5.c Visuele inspectie trendomkering
Middels onderstaande code kan de trendomkering gevisualiseerd worden:


```{r fig.width = 6, fig.height = 3, fig.align = "center"}

d <- grondwaterdata %>% 
    filter(parameter == "no3", diepte == "ondiep") 

statistiek <- trendReversal("213f1", d, trim = FALSE, make.plot = FALSE)
figuur <- trendReversal("213f1", d, dw.plot = FALSE, trim = FALSE, make.plot = TRUE)

print(statistiek)
print(figuur)

```


### 5.d Verzamelen van statistieken
De functie `trendomkeringAnalyse()` voert de trendomkeringanalyse 
uit met de functie `trendReversal()`. Vervolgens worden de trends
gecorrigeerd voor 'vals-positieven' met de `bhfdr()` functie 
om tot slot de bijbehorende statistieken te genereren. 

Voor het berekenen van de statistieken voor trendomkering voor NO3
gebruiken we de volgende code:

```{r}

d <- grondwaterdata %>% 
    filter(parameter == "no3", diepte == "ondiep")

aantal.reeks <- paste(d$putfilter, d$parameter, sep = " - ") %>% unique %>% length()

resultaat <- trendomkeringAnalyse(d, n.reeks = aantal.reeks)

knitr::kable(resultaat, digits = 2)
```

Om voor een aantal parameters of stoffen een tabel te maken kan 
net als bij de trendanalyse een for-loop gebruikt worden:


```{r}

resultaat <- data.frame()
for (i in c("no3", "as")) {

    d <- grondwaterdata %>% 
        filter(parameter == i, diepte == "ondiep") 
    aantal.reeks <- paste(d$putfilter, d$parameter, sep = " - ") %>% unique %>% length()
    
    resultaat <- resultaat %>%
        bind_rows(data.frame(param = i, trendomkeringAnalyse(d, n.reeks = aantal.reeks),
                             stringsAsFactors = FALSE))
}

knitr::kable(resultaat, digits = 2)
```


De resultaten van stap 5 geeft een overzicht van de statistieken
betreffende trendomkering. Deze gegevens dienen in de rapportage 
te worden ingevuld in Tabel 6 uit de '*Werkinstructie*'.


## 6: Oordeel op niveau van grondwaterlichaam
Het verzamelen van de informatie uit bovenstaande stappen geeft
een overzicht van de statistieken die verzameld kunnen worden
van een verzameling meetreeksen binnen een grondwaterlichaam. 

Door het combineren van de verzamelde statistieken uit stap 4 
met de kaarten waarop de geografische spreiding van de benoemde
trends inzichtelijk is gemaakt, kan de afweging worden gemaakt
of er wel of geen sprake is van een trend in een grondwaterlichaam.




